【裁判字號】    95,再易,39
【裁判日期】    950530
【裁判案由】    塗銷所有權移轉登記
【裁判全文】
臺灣高等法院民事判決                  95年度再易字第39號
再審  原告  丙○○
法定代理人  丁○○
再審  被告  甲○○○○○
法定代理人  乙○○○
上列當事人間請求國家賠償事件，再審原告對於中華民國95年 1
月27日本院94年度再易字第133號、94年8月30日本院93年度再易
字第86號、93年11月 1日本院93年度再易字第23號確定判決提起
再審之訴，本院判決如下：
    主  文
再審之訴駁回。
再審訴訟費用由再審原告負擔。
    事實及理由
一、按再審之訴顯無再審理由者，得不經言詞辯論，以判決駁回
    之，民事訟訴訟法第502條第2項定有明文。
二、再審原告起訴主張略以：(一)司法院大法官會議於民國（下同
    ）93年2月27日公佈第573號解釋文稱：「‧‧‧監督寺廟條
    例第8條、第2條第1項規定， 應自解釋公佈日起，至遲於屆
    滿2年時，失其效力」，則本院87年度上更(一)字第100號乃適
    用當時仍有效之監督寺廟條例第8條所為之適法判決， 本院
    於95年1 月27日所為94年度再易字第133號判決、94年8月30
    日93年度再字第86號判決、93年11月1日所為93年度再字第2
    3號判決， 均應受上開解釋文及理由書所拘束甚明。關於當
    時有效之監督寺廟條例第 8條明定「寺廟之不動產及法物，
    非經所屬教會之決議，並呈請該管官署許可，不得處分或變
    更。」，兩造既屬寺廟組織，依上開規定，兩造所為贈與行
    為未經所屬教會決議，自為無效；惟原確定判決卻質疑再審
    原告是否確有所屬教會及其所屬教會為何？並未斟酌中國佛
    教會、台灣省佛教會、新竹縣佛教會組織章程，逕認再審原
    告並無所屬教會，而認上開仍有效之監督寺廟條例第 8條應
    限縮解釋。原確定判決將現行有效之法令限縮適用，自有民
    事訴訟法第496條第1項第1款之再審事由； (二)關於再審原告
    「所屬教會」究竟為何？再審原告曾提出中國佛教會93年12
    月7 日發文之「寺廟申請處分或變更不動產或法物程序須知
    」、新竹縣政府函文、證人林崇雄證詞，及69年與70年登記
    案卷等證物，然原確定判決均未審酌，自符合民事訴訟法第
    497條所謂 「足影響於判決之重要證誤漏未斟酌」之要件，
    原確定判決均未斟酌再審原告確有所屬教會（不論為中國佛
    教會、台灣省佛教會或新竹縣佛教會），亦有民事訴訟法第
    497條之再審事由，基此提起再審之訴，求為判決： (一)本院
    94年度再易字第133號、93年度再字第86號、 93年度再字第
    23號確定判決均廢棄。(二)再審被告所提93年度再字第23號再
    審之訴駁回等語。
三、再審被告方面：本件未行言詞辯論，故無再審被告之聲明及
    陳述可記載。
四、次按民事訴訟法第496條第1項第1 款所謂適用法規顯有錯誤
    ，應以確定判決違背法規或現存判例解釋者為限，若在學說
    上諸說併存尚無法規判解可據者，不得指為用法錯誤（最高
    法院57年台上字第1091號判例參照）；又所謂適用法規顯有
    錯誤者，不包括漏未斟酌證據及認定事實錯誤之情形在內（
    最高法院63年台上字第880號判例參照）； 再解釋意思表示
    原屬事實審法院之職權，原確定判決不過就事實審法院所確
    定之事實為法律上之判斷，事實審法院解釋意思表示，縱有
    不當，亦不生適用法規顯有錯誤問題（ 最高法院64台再140
    號判例參照）。經查，縱再審原告主張原確定判決確未斟酌
    中國佛教會、台灣省佛教會或新竹縣佛教會章程，而為不利
    再審原告之認定等情屬實，亦係對原事實審法院認定事實、
    適用法律之職權事項有所爭執，並非指摘原確定判決適用法
    規顯有錯誤，揆諸上開說明，原確定判決認再審原告並無所
    屬教會，當時有效之監督寺廟條例第8 條應限縮適用，而為
    不利再審原告之認定，即無違誤，並無適用法規顯有錯誤之
    情形。
五、再按民事訴訟法第497 條所謂就足影響判決之重要證物漏未
    斟酌，係指足以影響判決基礎之重要證物，雖在前訴訟程序
    業已提出然未經確定判決加以斟酌者而言。或則忽視當事人
    聲明之證據而不予調查，或則就依聲請或依職權調查之證據
    未為判斷均不失為漏未斟酌，且以該證物足以動搖原定判決
    基礎者為限。若於判決理由項下說明無調查之必要，或縱經
    斟酌亦不足影響判決基礎之意見，即與漏未斟酌有間，不得
    據為本條所定之再審理由。經查，再審原告主張其曾提出中
    國佛教會93年12月7 日發文之「寺廟申請處分或變更不動產
    或法物程序須知」、新竹縣政府函文、證人林崇雄證詞，及
    69年與70年登記案卷等證物，然原確定判決均未斟酌云云，
    惟原確定判決理由欄五已載明「本件事證已臻明確，兩造其
    餘攻擊防禦方法及未經援用之證據，經本院審酌後認對判決
    結果已不生任何影響，爰不一一論列，併此敘明。」（見上
    開判決書第4頁）。 是本件並無漏未斟酌上開重要證物之情
    事，況再審原告所提上開證物，僅足證明再審原告有加入台
    灣佛教會而為該會會員，並為寺廟登記之事實，惟未改變台
    灣省佛教會並非再審原告信仰宗教所隸屬之教會，且未對再
    審原告財產更無認核管理或監督權限。是上開證物縱經斟酌
    ，再審原告亦不能受較有利益之裁判，再審原告仍執前詞指
    摘原確定判決有民事訴訟法第497 條之再審事由，並無足取
    。
六、綜上，原確定判決並無再審原告所指民事訴訟法第496條第1
    項第1款及第497條之再審事由，是再審原告提起本件再審之
    訴，顯無理由，爰不經言詞辯論，逕以判決駁回之。
七、據上論結，本件再審之訴為無理由， 依民事訴訟法第502條
    第2項、第78條判決如主文。
中    華    民    國    95    年    5     月    30    日
                  民事第三庭審判長法  官  林敬修
                                  法  官  張靜女
                                  法  官  劉勝吉
正本係照原本作成。
不得上訴。
中    華    民    國    95    年    6     月    1     日
                                  書記官  李翠齡


司法院資訊處製作；財團法人民間司法改革基金會備份。
